【裁判字號】    89,台上,727
【裁判日期】    890330
【裁判案由】    分配表異議之訴
【裁判全文】
最高法院民事判決                                八十九年度台上字第七二七號
    上 訴 人  甲○○
    被上訴人  乙○○
右當事人間分配表異議之訴事件，上訴人對於中華民國八十七年十二月七日台灣高等
法院第二審判決（八十七年度上字第九九二號），提起上訴，本院判決如左：
    主  文
上訴駁回。
第三審訴訟費用由上訴人負擔。
    理  由
本件上訴人主張：訴外人楊敏枝於民國八十二年六月十六日提供所有坐落台北市○○
區○○段三小段五二四、四五六地號土地，應有部分均為六分之一（下稱系爭土地）
，設定本金最高限額新台幣（下同）二百四十萬元之抵押權予被上訴人。台灣士林地
方法院八十三年度執字第四七○一號拍賣抵押物強制執行事件（下稱系爭執行事件）
中，被上訴人所提出之債權憑證即訴外人楊淑貞於八十三年十月十二日簽發之面額二
百五十萬元支票，及訴外人徐永郎、楊敏枝於八十二年六月十五日共同簽發之未載到
期日、面額八百萬元本票，非屬本件抵押債權，且其追索權亦罹於時效而消滅，被上
訴人並無抵押債權存在。詎執行法院竟依被上訴人陳報之該抵押債權列入優先分配等
情，爰依強制執行法第四十一條規定，求為系爭執行事件就楊敏枝所有系爭土地強制
執行所得價金，不准被上訴人以本金最高限額二百四十萬元之抵押債權，列入分配表
中之優先權優先受償之判決。
被上訴人則以：前揭二百五十萬元支票及八百萬元本票債權，非在系爭抵押權所擔保
之範圍，伊雖誤將其一併陳報，但嗣已將該部分債權撤回。楊敏枝於八十二年六月十
五日向伊借款二百萬元，於翌日辦妥系爭抵押權設定登記。系爭抵押權設定契約其權
利存續期間自八十二年六月十五日起至八十三年六月十四日止，違約金每萬元以二十
元計算，則自八十三年六月十五日起算至八十五年十月十四日止，共計八百五十二日
，合計三百四十萬八千元，連同本金二百萬元，債權額已逾五百萬元。伊於系爭執行
事件即依此數額而主張優先受償二百四十萬元等語，資為抗辯。
原審以：查上訴人為系爭土地之第二順位抵押權人，被上訴人為第一順位抵押權人，
系爭土地經被上訴人以拍賣最低價額八百六十五萬四千元承受，執行法院將被上訴人
之抵押債權二百四十萬元列入分配表等情，經調取系爭執行卷宗查明屬實，且為兩造
所不爭。次查楊敏枝於八十二年六月十五日提供系爭土地設定本金最高限額二百四十
萬元之抵押權予被上訴人，向被上訴人借款二百萬元等情，有土地抵押權設定契約書
及不動產抵押權設定借款契約為證。上訴人對系爭抵押權之存在，並不爭執，雖否認
楊敏枝向被上訴人借款，然依不動產抵押權設定借款契約第二條載明：「（一）乙方
（指債務人楊敏枝）將所有座落於內湖區○○段○○段四五六、五二四地號持分六分
之一向甲方（指被上訴人乙○○）抵押借款。(二)借款金額新台幣二百萬元正。並於
本日由乙方收訖無誤」，該借款契約及系爭抵押權設定契約書上楊敏枝之印文，以肉
眼比對，與楊敏枝印鑑證明上之印文相符，是該不動產抵押權設定借款契約應認為真
正。上訴人主張該借款契約係偽造云云，殊非可採。又系爭借款二百萬元，係被上訴
人於八十二年六月十五日委由訴外人林坤成自其中國信託商業銀行忠孝分行帳號00
00000000000號活期存款帳戶內提領現款交付楊敏枝等情，有林坤成之存
摺影本為證，復據該銀行函覆林坤成於八十二年六月十五日自該帳號提領新台幣二百
萬元無訛。雖中國信託商業銀行覆函稱提領款項之人係徐明發，並非被上訴人。惟金
錢借貸通常由貸與人親自或委請其所信任之人為之，鮮有交由借用人自行出面領款之
情形。而徐明發係本件抵押借款承辦代書，由徐明發出面領款，尚非反於常情。被上
訴人抗辯其於八十二年六月十五日已交付借款二百萬元與楊敏枝，應可採信。再查上
訴人主張徐永郎於（一）八十二年六月十五日提供其台北市○○○路三六九巷七一號
二樓房地，設定本金最高限額七百二十萬元予游濟華（林坤成之外甥），向被上訴人
借款六百萬元；又於（二）八十二年七月八日提供其台北市○○○路三六九巷七○號
地下室停車位一個，設定本金最高限額三百萬元予被上訴人，向被上訴人借款二百五
十萬元，交付楊淑貞所簽發面額二百五十萬元支票，作為還款憑證，於八十三年十一
月十八日前述停車位已作價買賣移轉登記為林坤成所有，該二百萬元之債權應已清償
。又游濟華之抵押權於八十二年十二月二十三日清償塗銷，另設定三百六十萬元之抵
押權，該抵押之二樓房地於八十五年九月九日由王愛玉拍賣取得，足證債權已全部清
償，惟因未將八百萬元本票及二百五十萬元支票之債權憑證取回作廢，致被上訴人之
第一順位抵押權，延未塗銷而已云云。惟楊敏枝於八十二年六、七月間與徐永郎各自
提供不動產，向被上訴人借貸三筆款項，合計壹仟零伍拾萬元。除上述二筆借款外，
尚有本件系爭抵押借款，而上述（一）、（二）兩筆抵押借款與本件並非同一筆，上
訴人前開主張，均係猜測之詞，殊不足取。被上訴人於系爭執行事件中雖將持有之前
揭二百五十萬元支票及八百萬元本票一併陳報，因該二張票據債權非在本件抵押擔保
範圍內，已於八十六年十二月十八日具狀表明陳報錯誤，並敘明該二筆債權與本件抵
押權設定無關，而予撤回等情，有陳報狀附卷可稽，自不得因之認定本件抵押債權為
不存在。末查系爭不動產抵押權設定借款契約內無利息之約定，抵押權設定契約內亦
僅有違約金之約定，而無利息之約定，被上訴人僅請求本金及違約金，與前開契約內
容並無不合。上訴人執被上訴人未請求利息，而主張被上訴人對楊敏枝之債權並不存
在，亦非可採。綜上所述，上訴人請求系爭執行事件，就楊敏枝所有系爭土地執行所
得價金，不准被上訴人以本金最高限額二百四十萬元之抵押權，列入分配表中之優先
權優先受償，為無理由，因而維持第一審所為上訴人敗訴之判決，駁回其上訴，經核
於法並無不合。查被上訴人自第一審訴訟繫屬以迄原審言詞辯論終結時，均委任葉海
萍律師為其訴訟代理人應訴，依被上訴人於審理中提出之戶口名簿及戶籍謄本記載，
其設籍於台北市○○路○段一八一巷十八號，委任書上亦記載該設籍之地址，難認被
上訴人已移民加拿大，是被上訴人委任葉海萍律師代理訴訟並無不合法之情形，其訴
訟代理權應無欠缺。又被上訴人縱有移民加拿大之事實，但其仍設籍於前揭地址，且
於訴訟期間亦非不得回國委任該律師代理本件訴訟，自無訴訟未經合法代理可言。上
訴論旨執此指摘並就原審合法取捨證據、認定事實之職權行使謂為不當，聲明廢棄原
判決，難謂有理由。
據上論結，本件上訴為無理由，依民事訴訟法第四百八十一條、第四百四十九條第一
項、第七十八條，判決如主文。
中      華      民      國    八十九    年      三      月     三十     日
                              最高法院民事第五庭
                                  審判長法官  蕭  亨  國
                                        法官  許  朝  雄
                                        法官  陳  淑  敏
                                        法官  葉  勝  利
                                        法官  高  孟  焄
      右正本證明與原本無異
                                              書  記  官
中      華      民      國    八十九    年      四      月     十四     日


司法院資訊處製作；財團法人民間司法改革基金會備份。
